臺灣高等法院臺南分院民事判決
110年度上字第26號
上  訴  人  Ａ０１  
訴訟代理人  吳昆浦律師
被上訴人    温柏松  
            黃玉嬌  
            Ａ０２  
            Ａ０３  
上列當事人間請求損害賠償事件，上訴人對於中華民國109年10
月19日臺灣雲林地方法院第一審判決(109年度重訴字第58號)提
起上訴，本院於110年4月1日言詞辯論終結，判決如下：
    主  文
原判決關於駁回上訴人後開第二項之訴部分，及該部分訴訟費用
之裁判均廢棄。
被上訴人Ａ０２、Ａ０３應再連帶給付上訴人新臺幣玖拾捌萬陸仟肆佰
柒拾玖元，及自民國108年8月10日起至清償日止，按年息百分之
五計算之利息。
其餘上訴駁回。
廢棄部分第一、二審訴訟費用，由被上訴人Ａ０２、Ａ０３連帶負擔。
駁回部分，第二審訴訟費用，由上訴人負擔。
    事實及理由
甲、程序方面
    被上訴人乙○○、Ａ０２、Ａ０３經合法通知未於言詞辯論期日到場
    ，核無民事訴訟法第386條所列各款情形，爰依上訴人之聲
    請，由其一造辯論而為判決。
乙、實體方面　　
一、本件上訴人主張：被上訴人甲○○，於民國(下同)108 年3 月
    2日22時30分許，在雲林縣虎尾鎮美樂迪KTV 飲用啤酒後，
    仍於翌日（3日）1 時許，駕駛車牌號碼000-0000號自用小
    客車，沿雲林縣斗南鎮大同路往斗南方向行駛，嗣於同日1 
    時32分許，行經大同路與世居巷口前時，本應注意飲用酒精
    後，不得駕車，且不得超速行駛，竟疏未注意，且超速行駛
    ，適有Ａ０４飲酒後無照騎乘車牌號碼000-0000號普通重型機
    車，搭載Ａ０５，沿雲林縣斗南鎮大同路往斗南方向行駛，亦
    行經上開路口，因而遭甲○○所駕駛之上開車輛自後方撞擊，
    Ａ０４、Ａ０５人車倒地，致Ａ０５顱骨破裂骨折出血、中樞神經休
    克，當場死亡；Ａ０４則因頭部外傷肋骨骨折等、出血性休克
    ，送醫不治。伊為Ａ０５之父親，對Ａ０５有請求扶養之權利，且
    因Ａ０５死亡受有莫大之精神上痛苦，伊並因此為Ａ０５支出醫療
    費用新臺幣（下同）2,771 元、殯葬費用288,500 元，爰依
    民法第184 條第1 項前段、第192 條第1 項、第194 條規定
    ，起訴請求甲○○、Ａ０４連帶賠償伊醫療費用新臺幣(下同)2,7
    71 元、殯葬費用288,500 元、扶養費用2,472,534元及精神
    慰撫金7,000,000元，共計9,763,785元本息。又甲○○於本件
    車禍事故發生時尚未成年，依民法第187 條第1 項規定，其
    法定代理人乙○○亦應負連帶賠償責任，惟Ａ０４因本件車禍事
    故死亡，依民法第187 條第1項規定，其法定代理人Ａ０２、Ａ０
    ３即應負連帶賠償責任，求為判命被上訴人4人連帶給付伊9,
    763,785元，及自刑事附帶民事更正起訴狀繕本送達之翌日(
    即108年8月10日)起至清償日止，按年息百分之五計算利息
    之判決。（原審判命㈠甲○○、乙○○應連帶給付上訴人1,364,7
    87元本息。㈡Ａ０２、Ａ０３應連帶給付上訴人1,364,787元本息。
    ㈢前開第一項、第二項金額，如甲○○、乙○○、Ａ０２、Ａ０３其中
    一人已為給付，其他人於其給付之範圍內免給付義務。㈣Ａ０２
    、Ａ０３應連帶給付上訴人432,393元本息，並駁回上訴人其餘
    之請求。上訴人對其敗訴精神慰撫金部分中之2,800,000元
    部分聲明不服，提起上訴，其餘部分，則未據上訴。被上訴
    人對其敗訴部分，亦未聲明不服，均告確定）。並上訴聲明
    ：㈠原判決關於駁回上訴人後開第二項之訴部分及該部分假
    執行之聲請及訴訟費用之裁判均廢棄。㈡上廢棄部分，甲○○
    、乙○○應再連帶，或與Ａ０２或與Ａ０３連帶給付2,800,000元，
    及自108年8月10日起至清償日止按年息百分之五計算之利息
    。上開金額如其中一被上訴人已為給付，其他被上訴人於給
    付範圍內同免給付責任。㈢願供擔保，請准宣告假執行。
二、甲○○則以：上訴人認原審判決精神慰撫金1,200,000元過低
    ，求增加慰撫金共2,800,000元(即精神慰撫金共請求4,000,
    000元)實屬過高云云，資為抗辯。
三、乙○○、Ａ０２、Ａ０３未於言詞辯論期日到場，亦未提出書狀作何
    聲明及陳述。
四、兩造不爭執事項:
  ㈠甲○○，於108年3月2日22時30分許，在雲林縣虎尾鎮美樂迪KT
    V飲用啤酒後，仍於翌日（3日）1時許，駕駛車牌號碼000-0
    000號自用小客車，沿雲林縣斗南鎮大同路往斗南方向行駛
    ，嗣於同日1時32分許，行經大同路與世居巷口前時，本應
    注意飲用酒精後，不得駕車，且不得超速行駛，並應注意車
    前狀況，隨時採取必要之安全措施，而依當時天候晴、夜間
    有照明、柏油路面乾燥、無缺陷、無障礙物、視距良好之情
    形，無不能注意之情事，竟疏未注意，且超速行駛，適有Ａ０
    ４飲酒後無照騎乘車牌號碼000-0000號普通重型機車，搭載Ａ
    ０５，沿雲林縣斗南鎮大同路往斗南方向行駛，亦行經上開路
    口，而遭甲○○所駕駛之上開車輛自後方撞擊，Ａ０４、Ａ０５因而
    人車倒地，致Ａ０５因顱骨破裂骨折出血、中樞神經休克而當
    場死亡(下稱本件車禍事故)；Ａ０４則因頭部外傷肋骨骨折等
    、出血性休克而送醫不治。
  ㈡甲○○因前開過失致死犯行，經原審法院以108年度交訴字第42
    號(下稱系爭刑事案件)刑事判決，判處有期徒刑2年6月確定
    。
  ㈢本件上訴人已領取強制汽車責任保險理賠金計共計1,000,000
    元。
五、兩造爭執事項:
    上訴人依民法第184條第1項前段、第185條、第194條規定，
    除原審判准精神慰撫金1,200,000元外，依不真正連帶之法
    律關係，請求甲○○、乙○○應再連帶或與Ａ０２或與Ａ０３應再連帶
    給付精神慰撫金2,800,000元本息，有無理由？
六、得心證理由　
　㈠上訴人主張甲○○、Ａ０４於上揭時、地發生本件車禍事故，致伊
    之女Ａ０５受有顱骨破裂骨折出血、中樞神經休克而當場死亡
    ；Ａ０４則受有頭部外傷肋骨骨折等、出血性休克而送醫不治
    ；甲○○於本件車禍事故發生時未成年，乙○○為其法定代理人
    ；Ａ０４於本件車禍事故發生時未成年，Ａ０２、Ａ０３為其法定代
    理人等情，業具上訴人提出戶籍謄本為證，為被上訴人所不
    爭執，並有雲林縣警察局斗南分局道路交通事故現場圖、道
    路交通事故調查報告表㈠、㈡、現場照片、國立臺灣大學醫學
    院附設醫院雲林分院診斷證明書、天主教若瑟醫療財團法人
    若瑟醫院診斷證明書等附於刑事警卷可證（見雲林縣警察局
    斗南分局雲警南偵字第1081000355號刑案偵查卷第35-36、3
    7、37-1、38-48、53、54頁）。且甲○○因前開過失致死犯行
    ，經原審法院以系爭刑事判決，判處有期徒刑2年6 月確定
    ，有該刑事判決在卷可考（見系爭刑事卷第277-287頁），
    復經本院依職權調取前開刑事案件卷宗核閱無訛，均堪信為
    真實。
　㈡按因故意或過失，不法侵害他人之權利者，負損害賠償責任
    ；無行為能力人或限制行為能力人，不法侵害他人之權利者
    ，以行為時有識別能力為限，與其法定代理人連帶負損害賠
    償責任；汽車、機車或其他非依軌道行駛之動力車輛，在使
    用中加損害於他人者，駕駛人應賠償因此所生之損害；不法
    侵害他人致死者，對於支出醫療及增加生活上需要之費用或
    殯葬費之人，亦應負損害賠償責任；不法侵害他人致死者，
    被害人之父、母、子、女及配偶，雖非財產上之損害，亦得
    請求賠償相當之金額，民法第184條第1項前段、第187條第1
    項前段、第191條之2、第192條第1項、第194條第1項分別定
    有明文。又依同法第185條第1項前段規定，數人共同不法侵
    害他人之權利者，連帶負損害賠償責任。次按數人共同不法
    侵害他人之權利者，對於被害人所受損害，所以應負連帶賠
    償責任，係因數人之行為共同構成違法行為之原因或條件，
    因而發生同一損害，具有行為關連共同性之故。民事上之共
    同侵權行為，並不以共同侵權行為人在主觀上有犯意聯絡為
    必要，如在客觀上數人之不法行為，均為其所生損害之共同
    原因，即所謂行為關連共同，已足以成立共同侵權行為。查
    本件車禍事故之發生係因甲○○酒駕，未依規定超車又超速行
    駛，及Ａ０４酒駕，未注意同向車輛，不當往左偏向行駛所造
    成，其等就本件車禍事故之發生自均有過失而為共同加害原
    因，而Ａ０５係因本件車禍事故受有顱骨破裂骨折出血、中樞
    神經休克而當場死亡，其死亡與甲○○、Ａ０４之過失行為間亦
    顯有相當因果關係，自應負連帶損害賠償責任。又甲○○、Ａ０
    ４於本件車禍事故發生時，均為未滿二十歲之限制行為能力
    人，對自己不法侵害他人權利之上開行為已有正常識別能力
    ，能認知其之行為出於不法，自應就其不法行為所造成之損
    害，對上訴人負損害賠償責任；又甲○○之法定代理人乙○○就
    其對甲○○所為上開不法行為未盡監督防護，並未提出任何其
    已積極加以監督防護之證據，而Ａ０４之法定代理人Ａ０２、Ａ０３
    就其對Ａ０４所為上開不法行為未盡監督防護，亦未提出任何
    其已積極加以監督防護之證據，依上開民法第187條第1項前
    段之規定，乙○○自應與甲○○負連帶賠償責任，而Ａ０２、Ａ０３自
    應與Ａ０４負連帶賠償責任。上訴人依據侵權行為之法則，請
    求被上訴人4人賠償，自屬有據。
　㈢上訴人主張:除原審判准之醫療費用2,771元、殯葬費用288,5
    00元、扶養費2,238,322元及精神慰撫金1,200,000部分外，
    被上訴人4人尚應賠償伊精神慰撫金2,800,000元(即共應賠
    償伊精神慰撫金4,000,000元)等語。按非財產上賠償之金額
    是否相當，應斟酌實際加害情形、影響該權利是否重大、兩
    造身分地位，經濟狀況及其他各種情形，以為核定之準據。
    Ａ０５為00年0月0日生，於108年3月3日死亡時年僅15歲餘，上
    訴人(00年0月0日生)年近古稀喪女，白髮人送黑髮人，必哀
    傷逾恆，精神上自受有極大之痛苦，其請求被上訴人4人賠
    償精神慰撫金，核屬有據。本院審酌上訴人陸軍官校畢業，
    已退伍，目前無業，甲○○於事發時，僅19歲，目前服刑中，
    乙○○目前在○○工作，每月收入約2、3萬元，Ａ０２警專畢業，
    警察退休，現依靠退休金生活，Ａ０３高中畢業，曾擔任美商
    公司會計，沒有工作之後投資股票，業據兩造陳明在卷（見
    原審卷第73至74頁），及兩造稅務電子閘門所得調件明細表
    （見原審卷第83至124頁）之財產所得資料等一切情狀，認
    上訴人請求精神慰撫金4,000,000元，尚屬過高，應為2,200
    ,000元，始稱允當，逾此之請求，則屬過高，不應准許。是
    本件上訴人所受損害之金額為4,729,573 元（計算式：醫療
    費用2,751 元＋喪葬費用288,500 元＋扶養費2,238,322元＋精
    神慰撫金2,200,000元＝4,729,573 元)。
　㈣再按損害之發生或擴大，被害人與有過失者，法院得減輕賠
    償金額或免除之，民法第217條第1項定有明文。此項規定之
    目的在謀求加害人與被害人間之公平，法院對於酌減賠償金
    額若干抑或完全免除，應斟酌雙方原因力之強弱與過失之輕
    重以定之。其次，按民法第217條第3項規定，被害人應承擔
    使用人之過失，即係由被害人承擔使用人過失之危險。是在
    一般共同侵權行為，被害人得對加害人請求全部損害賠償，
    而由加害人承擔無法向其他加害人求償之危險，是為原則。
    以過失相抵之方式，使被害人承擔使用人之與有過失，因而
    承擔無法向使用人求償之危險，係屬例外，並依民法第217
    條第3項準用同條第1項規定，按被害人應承擔包括自己及其
    使用人之過失，以消滅其對加害人之請求權，不生加害人與
    使用人間因共同侵權行為負連帶賠償責任之內部求償關係。
    又不真正連帶債務人係本於各別之發生原因，對債權人各負
    全部給付之義務，債權人對不真正連帶債務人中之一人為請
    求，法院認債權人與有過失時，應以該債務人、他不真正連
    帶債務人之過失及債權人之與有過失，就損害之發生或擴大
    之原因力強弱、過失輕重，為酌減或免除賠償金額之依據(
    最高法院105年度台上字第82號、108年度台上字第76號判決
    意旨參照)。經查:
　⒈本件車禍事故之發生係因甲○○飲用酒類逾法定標準值駕駛普
    通型機車，未依規定超車又超速行駛，及Ａ０４酒駕，未注意
    同向左側車輛行駛動態，不當往左偏向行駛所造成，是應認
    甲○○、Ａ０４就本件車禍事故之發生均有過失，且本件車禍事
    故經送交通部公路總局車輛行車事故鑑定覆議會鑑定，其覆
    議意見以「兩車(甲○○、Ａ０４)同肇事原因」，亦同此認定，
    有該覆議意見書在卷可稽（見系爭刑事卷第148頁）。本院
    綜合上開情狀並斟酌雙方過失程度及原因力之強弱，認甲○○
    對於本件車禍事故應負擔之過失責任為百分之50。被害人Ａ０
    ５於本件車禍事故發生時，明知Ａ０４為未成年人，未領有駕駛
    執照及飲酒後騎車，竟接受Ａ０４之搭載，係以Ａ０４為使用人而
    擴大其活動範圍依上開說明，應類推適用民法第224條規定
    ，依同法第217條第3項規定，減輕賠償金額，而認Ａ０４應負
    擔過失責任百分之30，Ａ０應負擔過失責任百分之20。則本件
    車禍事故由甲○○負擔百分之50，Ａ０４負擔百分之30，Ａ０５負擔
    百分之20過失責任。甲○○、Ａ０４既為共同侵權行為人，自應
    對本件之損害負連帶賠償責任。Ａ０５應負擔本身及使用人Ａ０４
    之過失，故Ａ０５對甲○○之請求，因Ａ０５應承擔本身百分之20及
    Ａ０４百分之30之過失，甲○○僅賠償Ａ０５百分之50之損害額。Ａ０
    ５對Ａ０４之請求僅負擔本身自負之百分之20過失，Ａ０４仍應賠
    償百分之80之損害額，就其中百分之50與甲○○負連帶賠償之
    責。故Ａ０５之父親即上訴人得請求甲○○、Ａ０４連帶賠償其請求
    金額之百分之50即2,364,787元（計算式：4,729,573元×50%
    ＝2,364,787元，元以下四捨五入）。又因甲○○、Ａ０４於本件
    車禍事故發生時均未成年，依民法第187條第1項之規定，乙
    ○○應與甲○○連帶負責，而Ａ０２、Ａ０３應與Ａ０４連帶負責。且按
    數人負同一債務，明示對於債權人各負全部給付之責任者，
    為連帶債務。無前項之明示時，連帶債務之成立，以法律有
    規定者為限，民法第272條定有明文。又按不真正連帶債務
    ，係指數債務人以同一目的，本於各別之發生原因，對債權
    人各負全部給付之義務，因債務人其中一人為給付，他債務
    人即應同免其責任之債務而言（最高法院101年度台上字第3
    67號判決意旨參照）。查甲○○及乙○○、Ａ０２及Ａ０３，係各本於
    法律規定之發生原因對上訴人負有前開2,364,787元債務，
    惟其給付目的同一，為不真正連帶債務。如其中一人為給付
    ，其他人於該給付範圍內，應同免給付義務。
　⒉次查:就Ａ０５於本件車禍事故發生時係以Ａ０４為使用人而擴大其
    活動範圍，為直接加害人及直接被害人，雖無使用人概念存
    在可言，然就Ａ０４與Ａ０５間因本件車禍事故所生內部關係而言
    ，其損害發生之直接原因固為Ａ０４於飲酒後不能安全有效操
    控機車之情形下，未注意同向車輛，不當往左偏向行駛所致
    ，惟Ａ０４於本件車禍事故發生後經抽血檢測，其血液中酒精
    濃度達每百毫升88毫克，換算為呼氣中酒精濃度達每公升0.
    44毫克，有臺大雲林分院檢驗累積報告在卷可參。且Ａ０４於
    本件車禍事故發生時僅17歲，無機車駕駛執照，依道路交通
    管理處罰條例第21條第1項第1款之規定，本不得騎乘機車，
    而Ａ０５與Ａ０４為朋友關係，自應知悉Ａ０４未成年，並無駕照，
    依法不得騎乘機車之事實，卻由Ａ０４搭載，騎乘機車於深夜
    時分外出，且Ａ０４係在飲酒後騎車，車禍當日晚間與Ａ０４在一
    起之Ａ０５，當無不知之理，猶自願受其搭載，Ａ０５對於Ａ０４就
    本件車禍事故及其損害亦與有過失，Ａ０４自得就此部分主張
    過失相抵（臺灣高等法院暨所屬法院97年法律座談會民事類
    提案第8號問題㈡研討結果參照）。又本件車禍事故之發生，
    Ａ０４除應負擔與甲○○百分之50過失責任外，仍需負擔百分之3
    0之過失責任，Ａ０５對Ａ０４之請求，亦僅承擔Ａ０４對其主張之與
    有過失百分之20，是Ａ０４應承擔百分30之過失責任。依此計
    算，Ａ０４應賠償Ａ０５之金額為1,418,872元〔計算式：4,729,57
    3元×(50%－20%)＝1,418,872元，元以下四捨五入〕。又Ａ０４已
    死亡，而Ａ０２、Ａ０３為其法定代理人，依民法第187規定，與Ａ
    ０４負連帶賠償責任，故上訴人得請求Ａ０２、Ａ０３連帶賠償之金
    額為1,418,872元。
　⒊按保險人依強制汽車責任保險法規定給付之保險金，視為加
    害人或被保險人損害賠償金額之一部分，加害人或被保險人
    受賠償請求時，得扣除之，強制汽車責任保險法第32條定有
    明文。蓋因強制汽車責任保險之保險人所給付之保險金，係
    被保險人繳交保費所生，性質上屬於被保險人賠償責任之承
    擔或轉嫁，自應視為加害人或被保險人損害賠償金額之一部
    分，而得減免其賠償責任(最高法院96年度台上字第1800 號
    判決意旨參照) 。查上訴人已依強制汽車責任保險法之規定
    ，向強制汽車責任保險之保險人國泰世紀產物保險領取甲○○
    之強制汽車責任保險金1,000,000元，有存摺影本可稽（見
    原審卷第127頁），此部分應與上訴人得向甲○○請求給付之
    金額相抵銷而扣除。是Ａ０１得向甲○○、乙○○請求連帶賠償之
    金額為1,364,787元(計算式:2,364,787元－1000,000元＝1,36
    4,787元)。
七、綜上所述，上訴人依侵權行為之法律關係，請求㈠甲○○、乙○
    ○連帶給付1,364,787元及自108年8月10日起至清償日止，按
    年息百分之5計算之利息，㈡Ａ０２、Ａ０３連帶給付1,364,787元
    及自108年8月10日起至清償日止，按年息百分5之計算之利
    息，且就前開㈠、㈡給付金額，甲○○、乙○○、Ａ０２、Ａ０３其中一
    人已為給付，其他人於給付範圍內免給付義務，㈢Ａ０２、Ａ０３
    應連帶給付1,418,872元及自108年8月10日起至清償日止按
    年息百分之五計算之利息，自屬有據，應予准許；逾此範圍
    之請求，則屬無據，不應准許。其假執行之聲請，亦失所依
    據，應予駁回。原審就上述㈢應准許部分，僅判命Ａ０２、Ａ０３
    應連帶給付432,393元本息，而駁回其餘應准許部分986,479
    元本息(計算式:1,418,872－432,393＝986,479)，為上訴人敗
    訴之判決，於法自有不合，上訴意旨指摘原判決此部分不當
    ，求予廢棄改判，為有理由，自應由本院廢棄改判如主文第
    二項所示。至於上開應准許部分(即㈠、㈡部分），原審判命
    甲○○、乙○○及Ａ０２、Ａ０３如數連帶給付，並為假執行及免為假
    執行之宣告，經核於法並無違誤。上訴意旨指摘原判決此部
    分不當，求予廢棄改判，為無理由，應駁回其上訴。又本判
    決所命給付金額未逾150萬元，Ａ０２、Ａ０３不得上訴至第三審
    ，自無宣告假執行之必要，是原判決駁回被上訴人此部分假
    執行之聲請，理由雖有不同，惟結論並無二致，仍應予維持
    。
八、本件事證已臻明確，兩造其餘之攻擊或防禦方法及所用之證
    據，認為均不足以影響本判決之結果，爰不逐一論列，附此
    敘明。
九、據上論結，本件上訴為一部有理由、一部無理由。依民事訴
    訟法第450條、第449條第1項、第2項、第78條、第85條第2
    項、第79條、第463條、第385條第1項前段、第390條第2項
    、第392條，判決如主文。
中　　華　　民　　國　　110 　年　　4 　　月　　22　　日
                  民事第五庭    審判長法  官  吳森豐

                            　　　    法  官  郭貞秀

                            　　　    法  官  孫玉文
上為正本係照原本作成。
上訴人如不服本判決，應於收受送達後20日內向本院提出上訴書
狀，其未表明上訴理由者，應於提出上訴後20日內向本院補提出
理由書狀（均須按他造當事人之人數附繕本），上訴時應提出委
任律師或具有律師資格之人之委任狀；委任有律師資格者，另應
附具律師資格證書及釋明委任人與受任人有民事訴訟法第466條
之1第1項但書或第2項（詳附註）所定關係之釋明文書影本。如
委任律師提起上訴者，應一併繳納上訴審裁判費。
被上訴人不得上訴。
中　　華　　民　　國　　110 　年　　4 　　月　　22　　日

                                      書記官  黃雁勤
【附註】
民事訴訟法第466條之1：
⑴對於第二審判決上訴，上訴人應委任律師為訴訟代理人。但上
  訴人或其法定代理人具有律師資格者，不在此限。
⑵上訴人之配偶、三親等內之血親、二親等內之姻親，或上訴人
  為法人、中央或地方機關時，其所屬專任人員具有律師資格並
  經法院認為適當者，亦得為第三審訴訟代理人。
民事訴訟法第466條之2第1項：
上訴人無資力委任訴訟代理人者，得依訴訟救助之規定，聲請第
三審法院為之選任律師為其訴訟代理人。